ACORDAO-COMPLETO-2368360

ACÓRDÃO 1331/2020 ATA 18/2020 - PLENÁRIO

VISTOS, relatados e discutidos estes autos de auditoria para verificar a regularidade da execução de obras financiadas por recursos federais no município de Paranhos/MS,
ACORDAM os Ministros do Tribunal de Contas da União, reunidos em sessão Plenária, diante das razões expostas pelo relator, em:
9.1. considerar revéis Júlio César de Souza e as empresas Construtora Aurora Eireli - EPP e Apoio Construtora Ltda. - ME, para todos os efeitos, com fundamento no art. 12, § 3º, da Lei 8.443/1992, dando-se prosseguimento ao processo;
9.2. acolher as razões de justificativa apresentadas por José Conceição Lopes;
9.3. acolher parcialmente as razões de justificativa apresentadas por Fernando José Baraúna Recalde;
9.4.  rejeitar as razões de justificativa apresentadas por Juliano Ledesma Fernandes, Caio Cezar Pedrollo Machado, Rosimeire Carvaes Bitencourt Barreto e Ana Caroline Machado de Oliveira;
9.5. aplicar aos seguintes responsáveis a multa individual prevista no artigo 58, inciso II, da Lei 8.443/1992, nos valores discriminados, fixando-lhes o prazo de 15 (quinze) dias, a contar da notificação, para que comprovem, perante o Tribunal (art. 214, inciso III, alínea "a", do Regimento Interno) , o recolhimento das dívidas ao Tesouro Nacional, atualizadas monetariamente desde a data do presente acórdão até a do efetivo recolhimento, se forem pagas após o vencimento, na forma da legislação em vigor;
	Responsável
	Valor da multa

	Júlio César de Souza
	R$ 30.000,00

	Juliano Ledesma Fernandes
	R$ 20.000,00

	Fernando José Baraúna Recalde
	R$ 10.000,00

	Caio Cezar Pedrollo Machado
	R$ 10.000,00

	Rosimeire Carvaes Bitencourt Barreto
	R$ 10.000,00

	Ana Caroline Machado de Oliveira
	R$   5.000,00

9.6. autorizar, desde logo, nos termos do art. 28, inciso II, da Lei 8.443/1992, a cobrança judicial das dívidas, caso não atendidas as notificações; 
9.7. encaminhar cópia deste acórdão ao Município de Paranhos/MS, ao Ministério do Desenvolvimento Regional, à Fundação Nacional de Saúde e ao Fundo Nacional de Saúde.

Auditoria em obras financiadas por intermédio de recursos federais transferidos a municípios no Estado de Mato Grosso do Sul - Polo Ponta Porã.

Município de Paranhos - MS.

3. Interessados/Responsáveis:
3.1. Responsáveis: Ana Caroline Machado de Oliveira (XXX.467.041-XX); Apoio Construtora Ltda - Me (17.213.324/0001-00); Caio Cezar Pedrollo Machado (XXX.988.941-XX); Construtora Aurora Eireli (22.889.270/0001-38); Fernando Jose Barauna Recalde (XXX.054.791-XX); Jose Conceicao Lopes (XXX.777.901-XX); Juliano Ledesma Fernandes (XXX.986.471-XX); Julio Cesar de Souza (XXX.428.061-XX); Rosimeire Carvaes Bitencourt Barreto (XXX.751.461-XX).

13.1. Ministros presentes: José Mucio Monteiro (Presidente), Walton Alencar Rodrigues (Relator), Benjamin Zymler, Augusto Nardes, Aroldo Cedraz, Raimundo Carreiro, Ana Arraes, Bruno Dantas e Vital do Rêgo.
13.2. Ministros-Substitutos presentes: Augusto Sherman Cavalcanti, Marcos Bemquerer Costa, André Luís de Carvalho e Weder de Oliveira.

FERNANDO JOSE BARAUNA RECALDE

WALTON ALENCAR RODRIGUES

Adoto, como relatório, a instrução da unidade técnica (peças 171 a 173) :
1.	Cuidam os presentes autos de auditoria realizada em municípios do estado de Mato Grosso do Sul, no período compreendido entre 25/7 a 23/8/2017, que teve como objetivo verificar a regularidade da execução de obras, financiadas por recursos federais, transferidos mediante convênio ou outros instrumentos congêneres.
HISTÓRICO 
2.	A presente auditoria foi realizada nos municípios do estado do Mato Grosso do Sul considerados em "situação de risco", de acordo com critérios estabelecidos em trabalho de produção de conhecimento anterior à fiscalização, cujos critérios e procedimentos foram devidamente transcritos no relatório de peça 96.
2.1.	Durante a etapa de planejamento, a equipe de fiscalização identificou "indícios robustos" de esquema de desvio em empreendimentos financiados com recursos transferidos a municípios que integram os polos de Dourados e de Ponta Porã, utilizando, para tanto, a divisão do Estado de Mato Grosso do Sul em sete polos, definida pelo Conselho de Justiça Federal. 
2.2.	Para melhor condução dos trabalhos, a unidade técnica autuou o presente processo e o TC Processo 011.619/2018-0, que trata dos achados relativos ao polo de Dourados e que foi julgado na mesma sessão, conforme Acórdão 2742/2018-TCU-Plenário (relatoria do Ministro Walton Alencar Rodrigues) . Em 23/5/2019, foi solicitado o apensamento do TC Processo 011.619/2018-0 ao TC Processo 041.182/2018-9, esse último se refere à tomada de contas especial resultante da conversão do primeiro.
2.3.	No presente processo, destinado à apuração de ocorrências identificadas no Polo de Ponta Porã, o trabalho de fiscalização limitou-se ao município de Paranhos/MS, tendo a equipe identificado os seguintes indícios de irregularidade em obras de: a) implantação de melhorias sanitárias domiciliares, financiadas com recursos provenientes da Fundação Nacional de Saúde (Funasa) ; b) construção e ampliação de Unidades Básicas de Saúde (UBS) , financiadas com recursos oriundos do Programa de Requalificação de Unidades Básicas de Saúde ("Requalifica UBS") ; e c) recapeamento e pavimentação asfáltica de ruas, financiado pelo Ministério das Cidades. A tabela a seguir apresenta a relação das transferências auditadas:
	Transferência
	Concedente
	Objeto
	Valor (R$) 

	Contrato de Repasse 821.763/2015
	Ministério das Cidades
	Obras de recapeamento
	540.101,94

	Convênio 796.470/2013
	Fundação Nacional de Saúde
	Implantação de melhorias sanitárias domiciliares
	516.904,10

	Proposta 11864.7130001/13-001
	Fundo Nacional de Saúde
	Obra de construção de UBS
	408.000,00

	Proposta 11864.7130001/13-003
		Obras de ampliação de UBS
	109.455,00

	Proposta 11864.7130001/13-004
			103.200,00

2.4.	Assim, considerando que foram devidamente acostados aos autos os elementos necessários à identificação dos responsáveis e à quantificação dos eventuais danos, a equipe de fiscalização propôs a conversão do processo em tomada de contas especial, com fulcro no art. 47 da Lei 8.443/1992, com a constituição de três apartados, de acordo com o cofre credor para o qual deverão ser recolhidos os débitos que remanescerem após a fase de citação.
2.5.	Com relação às empresas contratadas, Construtora Aurora Eireli - EPP (CNPJ 22.889.270/0001-38) e Apoio Construtora Ltda. - ME (CNPJ 17.213.324/0001-00) , a unidade técnica pugnou pela desconsideração de suas personalidades jurídicas, com fundamento no art. 50 do Código Civil, para que o titular e o administrador da primeira e o sócio administrador da segunda também respondessem pelos débitos atribuídos às respectivas empresas. Essa proposta fundamentou-se no fato de as referidas sociedades empresárias terem sido "utilizadas como instrumentos para o desvio dos recursos aplicados.
2.6.	Foi proposta também a adoção da medida prevista no art. 44, § 2º, da Lei 8.443/1992, no sentido da indisponibilidade dos bens dos agentes públicos, das empresas e dos administradores arrolados como responsáveis nas tomadas de contas especiais que seriam constituídas.
2.7.	Por fim, a equipe de fiscalização propôs a realização de audiência de diversos responsáveis, para que apresentassem razões de justificativas com relação a diversas ocorrências, detalhadamente descritas no relatório de peça 96, p. 35-41.
2.8.	Em 28/11/2018, esta Corte de Contas apreciou o relatório de fiscalização de peça 96, que contou com a anuência do Diretor Substituto (peça 97) , e, por meio do Acórdão 2743/2018-TCU-Plenário (relatoria do Ministro Walton Alencar Rodrigues; peça 98) , decidiram converter o presente processo em tomada de contas especial, autorizando a constituição de três apartados, visando a citação dos responsáveis de acordo com o cofre credor dos eventuais débitos a serem ressarcidos, além de desconsiderar a personalidade jurídica das empresas envolvidas e autorizou a realização das audiências na forma proposta nos subitens 173.4 e 173.5 daquele relatório de auditoria (peça 96, p. 35-41) .
2.9.	No tocante à proposta de indisponibilidade dos bens dos responsáveis envolvidos no débito apurado, o Ministro Relator entendeu que não havia nos autos elementos suficientes que justificassem a adoção dessa medida (peça 99, p. 2) . Esse entendimento foi acatado pelo Plenário deste Tribunal.
2.10.	Na presente instrução serão analisadas as audiências realizadas com fulcro no subitem 9.7 do Acórdão 2743/2018-TCU-Plenário (peça 98) . A tabela a seguir foi elaborada com o intuito de facilitar a localização dos ofícios de audiência enviados aos responsáveis na forma do acórdão supramencionado, bem como das razões de justificativa apresentadas:
	OFÍCIOS DE AUDIÊNCIA
	DATA
	PEÇA
	DESTINATÁRIO
	CARGO/FUNÇÃO À ÉPOCA DOS FATOS
	CIÊNCIA
 (peça) 
	RESPOSTA (peça) 

	1108/2018
	12/12/2018
	102
	Juliano Ledesma Fernandes
	Presidente e membro da CPL de Paranhos/MS 
	149
	164

	1109/2018
3/2019
	12/12/2018
3/1/2019
	103
127
	Fernando José Baraúna Recalde
	Assessor jurídico de Paranhos/MS 
	162
	151 a 157

	1110/2018
	12/12/2018
	104
	Caio Cezar Pedrollo Machado
	Assessor jurídico de Paranhos/MS 
	146
	151 a 157

	1111/2018
	12/12/2018
	105
	José Conceição Lopes
	Membro da CPL de Paranhos/MS 
	144
	135

	1112/2018
	12/12/2018
	106
	Rosimeire Carvaes Bitencourt Barreto
	Presidente da CPL de Paranhos/MS 
	119
	169 e 170

	1113/2018
	12/12/2018
	107
	Ana Caroline Machado de Oliveira
	Membro da CPL de Paranhos/MS 
	143
	166

	1114/2018
	12/12/2018
	108
	Júlio César de Souza
	Prefeito de Paranhos/MS 
	148
	NA

	1115/2018
4/2019
	12/12/2018
3/1/2019
	109
128
	Construtora Aurora Eireli - EPP
	Empresa contratada
	-
	NA

	1116/2018
6/2019
	12/12/2018
3/1/2019
	110
130
	Apoio Construtora Ltda. - ME
	Empresa contratada 
	161
	NA

2.11.	A Sra. Rosimeire Carvaes Bitencourt Barreto solicitou, por meio do documento de peça 131, prorrogação do prazo para apresentação de suas razões de justificativa. Esse pedido foi acatado conforme pronunciamento da unidade técnica à peça 132. A Sra. Ana Caroline Machado de Oliveira e o Sr. Juliano Ledesma Fernandes também fizeram idêntica solicitação (peças 133 e 134, respectivamente) e esses pedidos foram também acatados de acordo com o documento de peça 137.
2.12.	A partir do insucesso na localização da Construtora Aurora Eireli - EPP e de seu responsável legal, considerou-se essa empresa como "não localizada" e, portanto, a sua audiência foi realizada via edital (peças 140 a 142) .
2.13.	Embora o Sr. Júlio César de Souza tenha sido devidamente notificado para apresentar as suas razões de justificativa mediante Ofício 1114/2018-TCU/SECEX-MS, datado de 12/12/2018 (peça 108) e tendo tomado ciência no dia 2/1/2019, conforme Aviso de Recebimento à peça 148, não apresentou a sua defesa, tendo sido considerado revel nos termos do art. 12, § 3º, da Lei 8.443/1992. Situação idêntica ocorreu com as empresas Construtora Aurora Eireli - EPP e Apoio Construtora Ltda. - ME. Tendo sido a primeira citada mediante edital (peças 140 a 142) e a segunda por meio do Ofício 6/2019-TCU/SECEX-MS, datado de 3/1/2019 (peça 130) , cujo recebimento se deu no dia 16/1/2016 (peça 161) .  
EXAME TÉCNICO
3.	As análises das razões de justificativa apresentadas pelos responsáveis, em consequência das audiências realizadas na forma do subitem 9.7 do Acórdão 2743/2018-TCU-Plenário (relatoria do Ministro Walton Alencar Rodrigues; peça 98) , encontram-se descritas a seguir:
3.1.	Irregularidades:
a) restringir a publicidade das Tomadas de Preços 3/2015, 4/2015, 5/2015 e 6/2015, uma vez não ter sido demonstrada a publicação dos avisos das licitações em jornal diário de grande circulação no Estado, tal como preconizado no art. 21, inciso III, da Lei 8.666/1993, cabendo ressaltar não constar do processo administrativo no qual foi processada a Tomada de Preços 6/2015 comprovante de publicação do aviso da licitação no Diário Oficial da União, em desacordo ao disposto no inciso I do referido dispositivo legal; 
b) habilitar a empresa Apoio Construtora Ltda. - ME, por ocasião do julgamento das Tomadas de Preços 3/2015 e 5/2015, sem que houvesse sido demonstrado que a licitante teria vistoriado o local de execução das obras, tal como exigido nos respectivos instrumentos convocatórios, devido à ausência de assinatura da representante do município, Margaret Miranda de Oliveira, nos termos de vistoria apresentados, em desacordo ao princípio da vinculação ao instrumento convocatório, previsto no art. 3°, caput, e no art. 41, caput, da Lei 8.666/1993;
c) habilitar a empresa Construtora Aurora Eireli - EPP, por ocasião do julgamento da Tomada de Preços 3/2016:
	c.1) sem que houvesse sido demonstrado que a licitante teria vistoriado o local de execução das obras, tal como exigido no respectivo instrumento convocatório, devido à ausência de assinatura do representante do município, Antônio Elson Santana dos Santos, no termo de vistoria apresentado, em desacordo ao princípio da vinculação ao instrumento convocatório, previsto no art. 3°, caput, e no art. 41, caput, da Lei 8.666/1993;
	c.2) sem que houvesse sido atendido o requisito previsto no subitem 4.6 do edital, o qual exigia que a vistoria ao local dos serviços fosse realizada por intermédio do responsável técnico das licitantes, circunstância inobservada no caso concreto, pois o termo de vistoria apresentado no certame indica que a vistoria teria sido realizada pelo administrador da pessoa jurídica, em desacordo ao princípio da vinculação ao instrumento convocatório, previsto no art. 3°, caput, e no art. 41, caput, da Lei 8.666/1993;
3.1.1.	Das razões de justificativa do Sr. Juliano Ledesma Fernandes, ex-presidente e ex-membro da CPL do município de Paranhos/MS (peça 164) :
3.1.1.1.Com relação à alínea "a" do subitem 3.1 anterior, o responsável alega que jamais praticou qualquer ato que configure a prática desastrosa e irregular e que nunca restringiu a publicidade de atos em jornal de grande circulação (peça 164, p. 3) e, para a irregularidade apontada na alínea "b" desse mesmo subitem, informou que "não habilitou qualquer empresa em procedimento de licitação sem que a mesma tenha vistoriado o local da execução das obras, em especial a empresa Apoio Construtora Ltda. - ME e a empresa Construtora Aurora Eireli - EPP" (peça 164, p. 4) .
3.1.1.2.No tocante às alíneas "c.1" e "c.2" do subitem 3.1 anterior, o responsável assevera que elas estão em confronto pois na primeira consta que "a licitante não teria vistoriado o local da obra" e na segunda foi afirmado que "a vistoria teria sido realizada pelo administrador da pessoa jurídica". E conclui que "sem delongas, verificamos que ocorreu a visita ao local da obra" (peça 164, p. 4) . 
3.1.1.3.Por fim, aduz que suas condutas sempre foram pautadas na honestidade, com intuito de praticar atos acobertados pela legalidade, eficiência, publicidade e impessoalidade e que nunca participou de qualquer conluio visando beneficiar empresa em certame licitatório (peça 164, p. 4-6) .
3.1.2.	Nossa análise:
3.1.2.1.O responsável, em sua defesa, não apresentou nenhum documento a fim de comprovar as suas assertivas referentes à alínea "a" do subitem 3.1 anterior, deixando de apresentar a publicação dos avisos das licitações em jornal diário de grande circulação no estado de Mato Grosso do Sul das Tomadas de Preços 3/2015, 4/2015, 5/2015 e 6/2015, nem tampouco a publicação do aviso da licitação no Diário Oficial da União da Tomada de Preços 6/2015.
3.1.2.2.No que se refere à alegação de que não habilitou qualquer empresa em procedimento de licitação sem que a mesma tenha vistoriado o local da execução das obras (alínea "b" do subitem 3.1 anterior) , o responsável não apresentou documento algum a fim de demonstrar que o representante do município participou dessa visita, pois sem a assinatura desse não há como comprovar que a vistoria ao local de execução da obra tenha realmente sido realizada.
3.1.2.3.Com relação à suposta contradição nas alíneas "c.1" e "c.2" do subitem 3.1 anterior, tem-se que tal alegação não merece prosperar pois não há nessa primeira alínea qualquer afirmação no sentido de não ter ocorrido a vistoria, mas apenas que não houve a vistoria ao local de execução das obras na forma como foi exigido no instrumento convocatório, e isso se deveu à ausência de assinatura do representante do município. A ausência da assinatura do representante do município no termo de vistoria faz com que o documento apresentado nos autos não sirva para comprovar que a visita foi realizada.
3.1.2.4.Em vista do aqui exposto, entende-se que as razões de justificativa apresentadas pelo responsável devem ser rejeitadas, pois para nenhuma das irregularidades apontadas foram carreados aos autos documentos ou fatos novos que pudessem elidi-las.
3.2.	Irregularidade: aprovar, no exercício da competência prevista no art. 38, parágrafo único, da Lei 8.666/1993, as minutas dos editais das Tomadas de Preços 3/2015, 6/2015 e 3/2016, as quais continham exigências de caráter restritivo para a habilitação dos licitantes, em desacordo ao disposto no art. 3°, § 1°, inciso I, da Lei 8.666/1993, a seguir descritas, circunstância que propiciou o direcionamento das contratações, resultando em certames licitatórios desprovidos de competitividade:
a) exigência, na fase de habilitação, de visita técnica aos locais das obras, sem que houvesse sido demonstrado e justificado pela Administração, no processo de licitação, que tal restrição era imprescindível ao cumprimento adequado das obrigações contratuais, e sem que o edital previsse a possibilidade de substituição do atestado de visita técnica por declaração do responsável técnico de que possuía pleno conhecimento do objeto, em contrariedade ao disposto no art. 30, inciso III, da Lei 8.666/1993, e à orientação jurisprudencial consolidada desta Corte de Contas (cf. Acórdãos 4.991/2017, 2.416/2017, 2.672/2016, 1.447/2015, 373/2015, 234/2015, 2.913/2014 e 2.826/2014, do Plenário) ;
	b) exigência de que a vistoria aos locais dos serviços fosse realizada, necessariamente, pelo profissional indicado como responsável técnico pelas licitantes, em contrariedade ao entendimento consolidado no sentido de que a visita técnica, quando exigida, não deve sofrer condicionantes por parte da Administração que resultem em ônus desnecessário aos particulares e importem restrição injustificada à competitividade do certame, podendo ser realizada por qualquer preposto da licitante, desde que possua conhecimento técnico suficiente para tanto, ou até mesmo ser terceirizada para profissional competente, a fim de ser ampliada a competitividade do procedimento licitatório (Acórdãos 4.991/2017, 2.416/2017, 2.672/2016, 1.447/2015, 373/2015, 234/2015, 2.913/2014 e 2.826/2014, do Plenário) ;
	c) exigência, na fase de habilitação, para licitantes sediadas em outras unidades da federação, de apresentação de "visto" do conselho de fiscalização profissional local nas certidões de registro dos conselhos das unidades de origem, em desacordo ao disposto no art. 30, inc. I, da Lei 8.666/1993, e à Súmula 272 desta Corte de Contas, tendo em vista o entendimento jurisprudencial consolidado no sentido de que tal restrição somente deve ser imposta ao licitante vencedor do certame, por ocasião da celebração do contrato (cf. Acórdãos 1.176/2016 e 434/2016, do Plenário, e Acórdão 966/2015-TCU-Segunda Câmara) ;
	d) exigência de comprovação de capital social mínimo integralizado, em desacordo ao disposto no art. 31, § 2°, da Lei 8.666/1993, posto extrapolar os ditames do referido diploma legal, o qual não exige sua integralização (Acórdãos 1.944/2015, 1.842/2013, 1.533/2011, 113/2009, 2.882/2008 e 170/2007, do Plenário) .
3.2.1.	Das razões de justificativa do Sr. Fernando José Baraúna Recalde, ex-assessor jurídico do município de Paranhos/MS (peças 151-157) :
3.2.1.1.	Em sua defesa, o responsável informa inicialmente que foi notificado em pleno período da suspensão dos prazos judiciais (art. 220 do Código de Processo Civil) , impossibilitando qualquer ação de sua parte, vez que se encontrava fora do município ou com compromissos de férias já agendados. E, por questão de justiça e razoabilidade, requer que a data inicial para contagem do prazo de resposta seja considerada 21/1/2019 (peça 151, p. 2-4) .
3.2.1.2.	Requer o responsável que seja declarado como parte ilegítima nos autos do Processo Administrativo 56/2015, referente a Tomada de Preços 6/2015, pois não consta a sua assinatura no parecer jurídico desse processo (peça 151, p. 4) .
3.2.1.3.	Quanto às alíneas "a" e "b" do subitem 3.2 anterior, o responsável aduz que a exigência, na fase de habilitação, de visita técnica aos locais das obras se fez necessária em virtude de o município de Paranhos/MS ser isolado e pela importância do futuro contratante conhecer o local da obra, as condições de trabalho e a deficiência de material humano e de material de construção, insumos, bem como as condições das estradas rurais e os constantes conflitos de terra, pois esses são amplamente divulgados na imprensa estadual e nacional, a fim de evitar a sua paralisação no futuro (peça 151, p. 5) .
3.2.1.4.	Assevera também que essa vistoria deva ser realizada pelo responsável técnico, pois esse "é o único que pode mensurar com segurança os valores e a complexidade da obra" e foi com base nesse "olhar e cautela" que "a minuta dos editais requereu a vistoria técnica pelo técnico responsável" (peça 151, p. 5) .
3.2.1.4.1.	Alega que essa exigência não impediu a ampla concorrência, uma vez que as obras de engenharia no município de Paranhos/MS não atraem grandes empreiteiras e "as que tomaram conhecimento não compareceram por não ser lucrativo, pois nenhum interessado contestou ou impugnou as exigências de vistoria técnica". Ressalta que essa exigência foi inibidora de fraude à licitação e um mecanismo de proteção e garantia de que a inadimplência fosse minimizada, além de não ter causado ônus excessivo aos interessados pois não foi definido um horário específico para a realização dessa vistoria (peça 151, p. 5-6) . 
3.2.1.4.2.	Com a finalidade de embasar as suas justificativas, foram apresentados diversos excertos de acórdãos desse Tribunal, bem como do TRF da 4ª Região, no sentido de considerar exigível a realização de visita técnica à obra nas minutas dos editais (peça 151, p. 6-8) .
3.2.1.5.	Referente à alínea "c" do subitem 3.2 anterior, o responsável assevera que as minutas dos editais seguiram a recomendação da Resolução 413, de 27/6/1997, do Confea (Conselho Federal de Engenharia, Arquitetura e Agronomia) , especialmente no que prevê os seus arts. 1º, inciso II, § 2º, 2º, caput, e 4º, inciso II (peças 151, p. 9-10, e 155) . Alega também que nenhum participante ou interessado questionou essa exigência e que há uma verdadeira antinomia entre o entendimento da jurisprudência do TCU com essa resolução do Confea. A fim de reforçar esse seu entendimento, o responsável colacionou doutrina do Prof. Marçal Justen Filho (peça 151, p. 11) . 
3.2.1.6.	No tocante à alínea "d" do subitem 3.2 anterior, o responsável aduz que a exigência de comprovação de capital mínimo integralizado na fase de habilitação se deu a fim de "evitar que supostos concorrentes aumentassem ou estipulassem capital social fictício, cumprindo a exigência editalícia e posteriormente a Administração Pública Municipal não teria como assegurar eventuais prejuízos" (peça 151, p. 12) . Com o intuito de reforçar esse entendimento, informa o seguinte (peça 151, p. 13) :
Em suma, a parcela subscrita, mas não realizada do capital social jamais integrou efetivamente os bens da sociedade, existindo apenas como uma mera expectativa patrimonial prevista no contrato social, inclusive, podendo nunca vir a ser integralizado, como previsto no art. 1.004 e parágrafo único, do Código Civil de 2002. E por ser fictícia, não pode ser tratada como patrimônio da sociedade para efeitos de comprovação da sua real capacidade econômico-financeira, especialmente para fins de habilitação da empresa em licitação, cujo procedimento é resguardado pela supremacia do interesse público sobre o interesse privado. 
E não poderia ser de outro modo, sob pena de se admitir que aventureiros, sem qualquer disponibilidade patrimonial e compromisso com a ordem jurídica, viessem a se inserir no mundo empresarial, por mero capricho, fazendo tábula rasa dos institutos legalmente constituídos, violando o princípio da segurança dos negócios jurídicos e colocando em risco a efetividade do serviço público e até mesmo a economia do Município de Paranhos - MS.
3.2.2.		Nossa análise:
3.2.2.1.	De início, cabe ressaltar que o responsável não sofrerá nenhum prejuízo pelo atraso na apresentação de suas razões de justificativa.
3.2.2.2.	Assiste razão ao responsável quando alega que não pode ser responsabilizado pela aprovação da minuta do edital da Tomada de Preços 6/2015 por não constar a sua assinatura no documento de peça 59, p. 185-187. De fato, nesse documento intitulado como Parecer 93/2015, não há a sua assinatura, embora tenha sido elaborado tendo o seu nome como signatário.
3.2.2.3.	No que se refere às justificativas apresentadas pelo responsável a fim de afastar as irregularidades apontadas nas alíneas "a" e "b" do subitem 3.2 anterior, tem-se que as mesmas não merecem prosperar, pois não restou demonstrado e justificado nos processos licitatórios das Tomadas de Preços 3/2015 e 3/2016 que a exigência, na fase de habilitação, de visita técnica aos locais das obras, era imprescindível ao cumprimento adequado das obrigações contratuais, além de não haver, nesses editais, a possibilidade de substituição do atestado de visita técnica por declaração do responsável técnico de que possuía pleno conhecimento do objeto a ser licitado ou que pudesse ser realizada por qualquer preposto da licitante, desde que possuísse conhecimento técnico para tal mister ou mesmo ser realizada por profissional terceirizado competente.
3.2.2.3.1.	Nesse mesmo sentido aponta a jurisprudência trazida aos autos na defesa do próprio responsável à peça 151, p. 6-8.
3.2.2.4.	No tocante às justificativas apresentadas pelo responsável a fim de afastar a irregularidade apontada na alínea "c" do subitem 3.2 anterior, tem-se que as mesmas não foram suficientes a fim de elidi-la pois há entendimento pacífico neste Tribunal de que a exigência do visto do Conselho Regional de Engenharia e Agronomia (Crea) do local onde a obra será executada se dá somente com a contratação e não na fase de habilitação, conforme Voto da Ministra Relatora Ana Arraes no Acórdão 966/2015-TCU-Segunda Câmara, verbis: 
32. No que concerne ao visto do órgão estadual nas certidões de registro no CREA da licitante sediada em outro Estado (subitem 24.2) , o responsável alegou que a exigência tem amparo no inciso II do art. 1º da Resolução 413/1997 do Confea, que prevê concessão de visto ao registro da pessoa jurídica originária de outro Conselho Regional, para efeitos de participação de licitações.
33. Apesar de constar a previsão na referida resolução, o inciso I, do art. 30, da Lei 8.666/1993, disciplina que a documentação relativa à qualificação técnica limitar-se-á ao registro ou inscrição na entidade profissional competente.
34. A questão do visto, entretanto, tem sido examinada por este Tribunal como condição necessária apenas para início das atividades, quando da contratação da licitante vencedora, e não como condição de habilitação.
35. Veja-se o seguinte trecho do voto condutor do Acórdão 1328/2010-TCU-Plenário, in verbis:
"4. No caso da exigência do visto do Crea local na certidão de registro no Crea de origem das licitantes, é pacífico o entendimento desta Corte de que o instante apropriado para atendimento de tal requisito é o momento de início do exercício da atividade, que se dá com a contratação, e não na fase de habilitação, sob pena de comprometimento da competitividade do certame (decisões 279/1998 e 348/1999 e acórdãos 512/2002, 1.224/2002 e 1.728/2008, todos do Plenário, entre outros) ".
3.2.2.4.1.	Da leitura atenta ao excerto anterior, percebe-se que este Tribunal já enfrentou defesas de responsáveis que se embasaram na Resolução - Confea 413/1997 a fim de justificar a exigência para que licitantes sediadas em outras unidades da federação apresentassem "visto" do conselho de fiscalização profissional local nas certidões de registro dos conselhos das unidades de origem. Há entendimento sumulado neste Tribunal de que é vedada a inclusão de exigências de habilitação para cujo atendimento os licitantes tenham de incorrer em custos que não sejam necessários anteriormente à celebração do contrato (Súmula TCU 272) .
3.2.2.4.2.	Assim, tem-se que a alegação de previsão na norma do Confea de possibilidade de visto pelo conselho regional de engenharia e agronomia, considera-se improcedente, porquanto vale o que está exposto na Lei 8.666/1993, ou seja, o disposto na norma do conselho não legitima a prática de ato contrário à Lei de Licitações. Resta, portanto, configurada a irregularidade da exigência em questão, que se afigura restritiva à competitividade do certame, sendo evidente o obstáculo que ela causou aos potenciais interessados.
3.2.2.5.	No que se refere à alínea "d" do subitem 3.2 anterior, o responsável apoia seu entendimento na necessidade de comprovação de capital mínimo integralizado na fase de habilitação, a fim de evitar que "aventureiros" participassem de certames licitatórios, colocando em risco a efetividade do serviço público e a economia do município em apreço. Ocorre que este Tribunal, majoritariamente, entende que há ilegalidade na exigência de comprovação de capital social integralizado para fins de habilitação, posto extrapolar os ditames do art. 31, § 2°, da Lei 8.666/1993, o qual não exige sua integralização, conforme demonstrado nos Acórdãos 1.944/2015, 1.842/2013, 1.533/2011, 113/2009, 2.882/2008 e 170/2007, todos do Plenário.
3.2.2.6.	Assim, entende-se que as razões de justificativa apresentadas pelo responsável com relação às irregularidades apontadas nas alíneas "a" a "d" do subitem 3.2 anterior devem ser acatadas parcialmente, posto que afastada a sua responsabilidade na aprovação da minuta do edital da Tomada de Preços 6/2015, restando as falhas aqui apontadas na aprovação das minutas dos editais das Tomadas de Preços 3/2015 e 3/2016.
3.3.	Irregularidade: aprovar, no exercício da competência prevista no art. 38, parágrafo único, da Lei 8.666/1993, as minutas dos editais das Tomadas de Preços 4/2015 e 5/2015, as quais continham exigências de caráter restritivo para a habilitação dos licitantes, em desacordo ao disposto no art. 3°, § 1°, inciso I, da Lei 8.666/1993, a seguir descritas, circunstância que propiciou o direcionamento das contratações, resultando em certames licitatórios desprovidos de competitividade:
a) exigência, na fase de habilitação, de visita técnica aos locais das obras, sem que houvesse sido demonstrado e justificado pela Administração, no processo de licitação, que tal restrição era imprescindível ao cumprimento adequado das obrigações contratuais, e sem que o edital previsse a possibilidade de substituição do atestado de visita técnica por declaração do responsável técnico de que possuía pleno conhecimento do objeto, em contrariedade ao disposto no art. 30, inciso III, da Lei 8.666/1993, e à orientação jurisprudencial consolidada desta Corte de Contas (cf. Acórdãos 4.991/2017, 2.416/2017, 2.672/2016, 1.447/2015, 373/2015, 234/2015, 2.913/2014 e 2.826/2014, do Plenário) ;
	b) exigência de que a vistoria aos locais dos serviços fosse realizada, necessariamente, pelo profissional indicado como responsável técnico pelas licitantes, em contrariedade ao entendimento consolidado no sentido de que a visita técnica, quando exigida, não deve sofrer condicionantes por parte da Administração que resultem em ônus desnecessário aos particulares e importem restrição injustificada à competitividade do certame, podendo ser realizada por qualquer preposto da licitante, desde que possua conhecimento técnico suficiente para tanto, ou até mesmo ser terceirizada para profissional competente, a fim de ser ampliada a competitividade do procedimento licitatório (Acórdãos 4.991/2017, 2.416/2017, 2.672/2016, 1.447/2015, 373/2015, 234/2015, 2.913/2014 e 2.826/2014, do Plenário) ;
	c) exigência, na fase de habilitação, para licitantes sediadas em outras unidades da federação, de apresentação de "visto" do conselho de fiscalização profissional local nas certidões de registro dos conselhos das unidades de origem, em desacordo ao disposto no art. 30, inciso I, da Lei 8.666/1993, e à Súmula 272 desta Corte de Contas, tendo em vista o entendimento jurisprudencial consolidado no sentido de que tal restrição somente deve ser imposta ao licitante vencedor do certame, por ocasião da celebração do contrato (cf. Acórdãos 1.176/2016 e 434/2016, do Plenário,  e Acórdão 966/2015-TCU-Segunda Câmara) ;
	d) exigência de comprovação de capital social mínimo integralizado, em desacordo ao disposto no art. 31, § 2°, da Lei 8.666/1993, posto extrapolar os ditames do referido diploma legal, o qual não exige sua integralização (Acórdãos 1.944/2015, 1.842/2013, 1.533/2011, 113/2009, 2.882/2008 e 170/2007, do Plenário)						
3.3.1.	Das razões de justificativa do Sr. Caio Cezar Pedrollo Machado, ex-assessor jurídico do município de Paranhos/MS (peças 151-157) :
3.3.1.1.	Em sua defesa, esse responsável apresentou as suas razões de justificativa em conjunto com o Sr. Fernando José Baraúna Recalde, muito embora eles tenham sido ouvidos pelas mesmas irregularidades mas que foram cometidas em editais distintos. Enquanto o Sr. Fernando foi instado a apresentar sua defesa por irregularidades na aprovação dos editais das Tomadas de Preços 3/2015, 6/2015 e 3/2016, o Sr. Caio foi ouvido, por motivos semelhantes, nos editais das Tomadas de Preços 4/2015 e 5/2015.
3.3.2.		Nossa análise:
3.3.2.1.	O resultado da análise de suas razões de justificativa é idêntico àquele contido nos subitens 3.2.1.3 a 3.2.2.5 anteriores, sendo, portanto, considerada rejeitada a sua defesa apresentada para as alíneas "a" a "d" do subitem 3.3 anterior.
3.4.	Irregularidade: habilitar a empresa Apoio Construtora Ltda. - ME, por ocasião do julgamento da Tomada de Preços 3/2015, sem que houvesse sido demonstrado que a licitante teria vistoriado o local de execução das obras, tal como exigido no respectivo instrumento convocatório, devido à ausência de assinatura da representante do município, Margaret Miranda de Oliveira, nos termos de vistoria apresentados, em desacordo ao princípio da vinculação ao instrumento convocatório, previsto no art. 3°, caput, e no art. 41, caput, da Lei 8.666/1993.
3.4.1.		Das razões de justificativa do Sr. José Conceição Lopes, ex-membro da CPL do município de Paranhos/MS (peça 135) :
3.4.1.1.	Preliminarmente, o responsável alega que a partir da análise da Ata de Recebimento e Abertura dos Envelopes de Habilitação e Propostas da Tomada de Preços 3/2015, ocorrida em 15/6/2015, pode perceber que a assinatura ali constante como se fosse a sua, na verdade, não o é (peça 135, p. 3) . Para provar o alegado, o justificante anexou a sua defesa uma procuração (peça 135, p. 9) e a sua Carteira Nacional de Habilitação (CNH; peça 135, p. 10) para fins de provar que não é sua a assinatura na ata supramencionada. 
3.4.1.2.	Aduz também que não pode ser penalizado por habilitar uma empresa sem que haja a assinatura da representante do município no termo de vistoria do local de execução da obra, quando sequer há a sua assinatura nesse termo que comprove que de alguma forma ele aprovou a referida habilitação (peça 135, p. 3) .
3.4.1.3.	Requer, portanto, que seja declarada a sua ilegitimidade, afastando qualquer possível penalidade sobre a sua pessoa, tendo em vista que não participou da habilitação da empresa Apoio Construtora Ltda. - ME na Tomada de Preços 3/2015 (peça 135, p. 3-4) .
3.4.1.4.	Para reforçar o argumento apresentado, o responsável informa que às 10:00h do dia 16/5/2015 foram realizadas duas reuniões na prefeitura de Paranhos/MS, e em ambas foram produzidas Atas de Recebimento e Abertura dos Envelopes de Habilitação e Propostas. Na ata referente à Tomada de Preços 5/2015 não há sequer a sua assinatura (peça 135, p. 13-14) e na Tomada de Preços 3/2015 consta uma assinatura "que claramente não é a sua" (peça 135, p. 4 e 11-12) . 
3.4.1.5.	Dessa forma, ele conclui que deve ter havido uma possível fraude em sua assinatura (peça 135, p. 4) ; que não participou efetivamente da Ata de Recebimento e Abertura dos Envelopes de Habilitação e de Propostas de ambos os processos, estando sendo julgado simplesmente por ter feito parte da Comissão Permanente de Licitação do Município de Paranhos/MS; e que não se vislumbra que tenha agido com dolo específico de causar dano ao Erário, menos ainda em favorecimento pessoal ou de terceiros (peça 135, p. 5-8) .
3.4.2.	Nossa análise:
3.4.2.1.	Respaldando-se nas informações prestadas à peça 135, pode-se concluir que não se pode imputar a irregularidade ao Sr. José Conceição Lopes pelo fato de ter habilitado a empresa Apoio Construtora Ltda. ME, por ocasião do julgamento da Tomada de Preços 3/2015, sem que houvesse sido demonstrado que a licitante teria vistoriado o local de execução das obras, tal como exigido no respectivo instrumento convocatório, devido à ausência de assinatura da representante do município, Margaret Miranda de Oliveira (peça 45, p. 241) . 
3.4.2.2.	E isso se deve ao fato de que a assinatura que consta na Ata de Recebimento e Abertura dos Envelopes de Habilitação e Propostas desse certame à peça 45, p. 337-339, difere daquela apresentada na procuração (peça 135, p. 9) e na sua CNH (peça 135, p. 10) e, sendo assim, não há como afirmar que esse responsável participou da habilitação da empresa em apreço.
3.4.2.3.	Tais fatos corroboram a alegação do responsável no sentido de que houve cometimento de atos fraudulentos para simular sua participação nos procedimentos licitatórios e na contratação do objeto da Tomada de Preços 3/2015. 
3.4.2.4.	Importante observar que na Ata de Recebimento e Abertura dos Envelopes de Habilitação e Propostas da Tomada de Preços 3/2015 à peça 45, p. 337-339, além da assinatura do Sr. José Conceição Lopes cuja veracidade está sendo questionada, consta apenas a assinatura do presidente da CPL à época, Sr. Juliano Ledesma Fernandes e do representante da empresa Apoio Construtora Ltda. - ME, Sr. Evandro Adão Ferreira Terres. Não há a assinatura do outro membro dessa comissão, Sr. Elmar Aparecido Rambo. O mesmo se deu na ata referente à Tomada de Preços 5/2015 à peça 52, p. 262-264, pois nela também só foram apostas as assinaturas do Sr. Juliano e a do Sr. Evandro. 
3.4.2.5.	Em vista do exposto, entende-se que as suas razões de justificativa devam ser acatadas.
3.5.	Irregularidade: restringir a publicidade da Tomada de Preços 3/2016, uma vez não ter sido demonstrada a publicação do aviso da licitação em jornal diário de grande circulação no estado, tal como preconizado no art. 21, inciso III, da Lei 8.666/1993. 
3.5.1.	Das razões de justificativa da Sra. Rosimeire Carvaes Bitencourt Barreto, ex-presidente da CPL do município de Paranhos/MS (peças 168, p. 2-22, e 169) :
3.5.1.1.	Em sede preliminar de sua defesa, a responsável alega que não pode ser responsabilizada por atos que não deu causa, posto que não era presidente da CPL no período em que foi processada a Tomada de Preços 3/2016, conforme comprova o Decreto 1, datado de 7/1/2015, que dispôs sobre a nomeação dos membros dessa comissão (peça 169, p. 3) .
3.5.1.2.	Acerca da irregularidade a ela imputada, a responsável alega que "a referida conduta não foi praticada, uma vez que consta nos autos a publicação de todos os atos do procedimento licitatório em jornal de grande circulação do Estado, efetuado pela equipe que conduziu o processo licitatório".
3.5.1.3.	Juntamente com suas razões de justificativa de peça 169, foram acostados aos autos documentos à peça 168, p. 2-22.
3.5.2.		Nossa análise:
3.5.2.1.	Embora a responsável tenha anexado a sua defesa a cópia do Decreto 1, datado de 7/1/2015 (peça 168, p. 2) , verifica-se que a documentação complementar que foi juntada à peça 168, p. 3-22, refere-se a certames licitatórios realizados no ano de 2015, como por exemplo, as Tomadas de Preços 3/2015 (peça 168, p. 3-8) , 4/2015 (peça 168, p. 9-13) , 5/2015 (peça 168, p. 14-18) e 6/2015 (peça 168, p. 19-22) .
3.5.2.2.	Ocorre que a responsável foi ouvida em audiência por restringir a publicidade da Tomada de Preços 3/2016, ou seja, trata-se de um certame que ocorreu no ano posterior ao da edição do Decreto 1/2015 (peça 168, p. 2) .
3.5.2.3.	Além disso, o normativo que nomeou a Sra. Rosimeire Carvaes Bitencourt Barreto para o cargo de presidente da CPL do município de Paranhos/MS e, com base nele, é que foi processada a Tomada de Preços 3/2016, foi o Decreto 17, datado de 16/3/2016 (peça 70, p. 35) . 
3.5.2.4.	Há nos autos comprovação de que ela ocupava esse cargo durante o processamento da Tomada de Preços 3/2016, conforme se pode observar na sua assinatura na Ata de Recebimento e Abertura dos Envelopes de Habilitação e de Propostas à peça 70, p. 267-269, bem como no documento intitulado "Aviso de Resultado de Licitação" à peça 70, p. 279. 
3.5.2.5.	Resta, portanto, devidamente comprovado que a Sra. Rosimeire Carvaes Bitencourt Barreto era a presidente da CPL do município em apreço durante o processamento da Tomada de Preços 3/2016.
3.5.2.6.	Com relação ao fato a ela apontado, no sentido de ter restringido a publicidade da Tomada de Preços 3/2016, vez que não demonstrou a publicação do aviso da licitação em jornal diário de grande circulação no Estado, tem-se que a justificativa apresentada no sentido de que "consta nos autos a publicação de todos os atos do procedimento licitatório em jornal de grande circulação do Estado", não merece prosperar, pois nenhum documento foi trazido ao presente processo a fim de comprovar tal assertiva.
3.5.2.7.	Dessa forma, tem-se que as suas razões de justificativa com relação à irregularidade aqui tratada deve ser rejeitada.
3.6.	Irregularidade: habilitar a empresa Construtora Aurora Eireli - EPP, por ocasião do julgamento da Tomada de Preços 3/2016:
a) sem que houvesse sido demonstrado que a licitante teria vistoriado o local de execução da obra, tal como exigido no respectivo instrumento convocatório, devido à ausência de assinatura do representante do município, Antônio Elson Santana dos Santos, no termo de vistoria apresentado, em desacordo ao princípio da vinculação ao instrumento convocatório, previsto no art. 3°, caput, e no art. 41, caput, da Lei 8.666/1993;
	b) sem que houvesse sido atendido o requisito previsto no subitem 4.6 do edital, o qual exigia que a vistoria ao local dos serviços fosse realizada por intermédio do responsável técnico das licitantes, circunstância inobservada no caso concreto, pois o termo de vistoria apresentado no certame indica que a vistoria teria sido realizada pelo administrador da pessoa jurídica, em desacordo ao princípio da vinculação ao instrumento convocatório, previsto no art. 3°, caput, e no art. 41, caput, da Lei 8.666/1993;
3.6.1.		Das razões de justificativa da Sra. Rosimeire Carvaes Bitencourt Barreto, ex-presidente da CPL do município de Paranhos/MS (peças 168, p. 2-22, e 169) :
3.6.1.1.	No tocante à alínea "a" do subitem 3.6 anterior, a responsável assevera que essa imputação carece de provas robustas pois "foi cumprida a referida exigência constante do edital, ou seja, a vistoria no local da obra" (peça 169, p. 4) .
3.6.1.2.	Acerca da alínea "b" do subitem 3.6 anterior, a defesa da responsável foi no sentido de afirmar que "a vistoria foi realizada por responsável técnico da empresa e não por pessoa diversa como aponta o relatório" (peça 169, p. 4) .
3.6.2.		Das razões de justificativa da Sra. Ana Caroline Machado de Oliveira, ex-membro da CPL do município de Paranhos/MS (peça 166) :
3.6.2.1.	No tocante às alíneas "a" e "b" do subitem 3.6 anterior, a responsável assevera que elas estão em confronto pois na primeira consta que "a licitante não teria vistoriado o local da obra" e na segunda foi afirmado que "a vistoria teria sido realizada pelo administrador da pessoa jurídica". E conclui que "sem delongas, verificamos que ocorreu a visita ao local da obra". 
3.6.2.2.	Por fim, afirma que suas condutas sempre foram pautadas na honestidade, com intuito de praticar atos acobertados pela legalidade, eficiência, publicidade e impessoalidade e que nunca participou de qualquer conluio visando beneficiar empresa em certame licitatório.
3.6.3.		Nossa análise:
3.6.3.1.	Referente ao argumento da Sra. Rosimeire Carvaes Bitencourt Barreto de que foi realizada a vistoria no local da obra (alínea "a" do subitem 3.6 anterior) , é importante repisar que a irregularidade a ela apontada foi a de ter habilitado a empresa Construtora Aurora Eireli - EPP sem que restasse devidamente comprovada a realização de visita ao local da obra devido à ausência, no termo de vistoria à peça 70, p. 216, da assinatura do representante do município, Sr. Antônio Elson Santana dos Santos. Acerca da ausência dessa assinatura a responsável não teceu nenhum comentário.
3.6.3.1.1.	Com base no que foi exposto no parágrafo anterior, conclui-se que um termo de vistoria assinado apenas pela representante da empresa licitante não se mostra como documento capaz de comprovar que realmente houve a visita ao local da obra.
3.6.3.2.	Com relação à defesa apresentada pela Sra. Rosimeire Carvaes Bitencourt Barreto para a alínea "b" do subitem 3.6 anterior, tem-se que o termo de vistoria de peça 70, p. 216, foi assinado pelo Sr. Paulo Barbosa Araújo, que é o administrador da Construtora Aurora Eireli - EPP, conforme Cláusula 5ª da primeira alteração do contrato social  (peça 70, p. 145) e não o seu responsável técnico, pois consta expressamente no instrumento convocatório (cláusula 4.6; peça 70, p. 43) , que a vistoria deveria ser realizada, necessariamente, pelo profissional indicado como responsável técnico da licitante, que, no caso, seria o engenheiro Raimundo José Alencar Vilela (CPF 105.058.731.68) , vinculado a essa empresa como responsável técnico à época do certame, de acordo com documentação apresentada a título de habilitação (peça 70, p. 158-172) .
3.6.3.2.1.	Assim, o argumento apresentado pela responsável não se mostrou suficiente a fim de afastar a irregularidade a ela apontada na alínea "b" do subitem 3.6 anterior.
3.6.3.3.	Analisando as razões de justificativa da Sra. Ana Caroline Machado de Oliveira, tem-se que foi pautada na alegação de suposta contradição nos comandos das alíneas "a" e "b" do subitem 3.6 anterior. Ocorre que tal premissa não merece prosperar pois não há nessa primeira alínea qualquer afirmação no sentido de não ter ocorrido a vistoria, mas apenas que não houve a vistoria ao local de execução das obras na forma como foi exigido no instrumento convocatório, e isso se deveu à ausência de assinatura do representante do município.
3.6.3.3.1.	Como não foi abordada em sua defesa a ausência de assinatura do representante do município, Sr. Antônio Elson Santana dos Santos, no termo de vistoria apresentado na fase de habilitação da empresa Construtora Aurora Eireli - EPP, por ocasião do julgamento da Tomada de Preços 3/2016, nem tampouco o fato dessa vistoria ter sido feita pelo administrador da pessoa jurídica e não pelo seu responsável técnico, pode-se concluir que não foram apresentados elementos capazes de afastar a irregularidade a ela apontada.
3.6.3.4.	 Em vista do aqui exposto, entende-se que as razões de justificativa apresentadas pelas Sras. Rosimeire Carvaes Bitencourt Barreto e Ana Caroline Machado de Oliveira devem ser rejeitadas, pois para nenhuma das irregularidades apontadas foram carreados aos autos documentos ou fatos novos que pudessem elidi-las.
CONCLUSÃO
4.	A partir da análise das razões de justificativa apresentadas pelos responsáveis, restou demonstrado que foram rejeitadas aquelas apresentadas pelos Srs. Juliano Ledesma Fernandes e Caio Cezar Pedrollo Machado, e pelas Sras. Rosimeire Carvaes Bitencourt Barreto e Ana Caroline Machado de Oliveira, conforme subitens 3.1, 3.3, 3.5 e 3.6 desta instrução. 
4.1.	No caso das razões de justificativa apresentadas pelo Sr. Fernando José Baraúna Recalde, entende-se que devam ser acatadas parcialmente, na forma contida no subitem 3.2 anterior, e as apresentadas pelo Sr. José Conceição Lopes, consideradas acatadas, conforme demonstrado no subitem 3.4 anterior.
4.2.	Para os responsáveis que tiveram as suas razões de justificativa consideradas rejeitadas ou acatadas parcialmente, propõe-se a aplicação, individualmente, da multa prevista no art. 58, inciso II, da Lei 8.443/1992.
4.3.	Conforme citado no subitem 2.14 desta instrução, embora o Sr. Júlio César de Souza tenha sido devidamente notificado para apresentar as suas razões de justificativa mediante Ofício 1114/2018-TCU/SECEX-MS, datado de 12/12/2018 (peça 108) , e cuja ciência se deu no dia 2/1/2019 (peça 148) , não apresentou a sua defesa. O mesmo ocorreu com as empresas Construtora Aurora Eireli - EPP e Apoio Construtora Ltda. - ME, tendo sido a primeira citada mediante edital (peças 140 a 142) e a segunda por meio do Ofício 6/2019-TCU/SECEX-MS, datado de 3/1/2019 (peça 130) , cujo recebimento se deu no dia 16/1/2016, conforme Aviso de Recebimento à peça 161.  
4.4.	Assim, transcorrido o prazo regimental fixado, e não tendo os responsáveis mencionados no subitem anterior apresentado as suas razões de justificativa, entende-se que devam ser considerados revéis, dando-se prosseguimento ao processo, de acordo com o art. 12, § 3º, da Lei 8.443/1992.
4.5.	Importante ressaltar que nos processos do TCU, a revelia não leva à presunção absoluta de que seriam verdadeiras todas as imputações levantadas contra os responsáveis, diferentemente do que ocorre no processo civil, em que a revelia do réu opera a presunção da verdade dos fatos narrados pelo autor. Dessa forma, a avaliação da responsabilidade do agente não pode prescindir da prova existente nesse processo ou para ele carreada.
4.6.	A responsabilização do Sr. Juliano Ledesma Fernandes decorreu da: (a) restrição à publicidade das Tomadas de Preços 3/2015, 4/2015, 5/2015 e 6/2015; (b) habilitação da empresa Apoio Construtora Ltda. - ME, por ocasião do julgamento das Tomadas de Preços 3/2015 e 5/2015, sem que houvesse sido demonstrado que a licitante teria vistoriado o local de execução das obras; (c) habilitação da empresa Construtora Aurora Eireli - EPP, por ocasião do julgamento da Tomada de Preços 3/2016, sem ter demonstrado que a licitante teria vistoriado o local de execução das obras e que teria atendido o requisito previsto no subitem 4.6 do referido edital.
4.7.	Quanto à responsabilização dos Srs. Fernando José Baraúna Recalde e Caio Cezar Pedrollo Machado, tem-se que decorreu da aprovação, no exercício da competência prevista no art. 38, parágrafo único, da Lei 8.666/1993, de minutas de editais de licitações que continham exigências de caráter restritivo na fase de habilitação, em desacordo à Lei 8.666/1993 e à jurisprudência deste Tribunal.
4.8.	As responsabilizações das Sras. Rosimeire Carvaes Bitencourt Barreto e Ana Caroline Machado de Oliveira decorreram da habilitação da empresa Construtora Aurora Eireli - EPP, por ocasião do julgamento da Tomada de Preços 3/2016: (a) sem que houvesse sido demonstrado que a licitante teria vistoriado o local de execução da obra, tal como exigido no respectivo instrumento convocatório, devido à ausência de assinatura do representante do município, Antônio Elson Santana dos Santos, no termo de vistoria apresentado; e (b) sem que houvesse sido atendido o requisito previsto no subitem 4.6 do edital, o qual exigia que a vistoria ao local dos serviços fosse realizada por intermédio do responsável técnico das licitantes, circunstância inobservada no caso concreto, pois o termo de vistoria apresentado no certame indica que o administrador da empresa teria procedido à vistoria. 
4.9.	No que concerne à responsabilização do Sr. Júlio César de Souza, pode-se concluir que sua responsabilização decorreu da homologação do resultado de licitações: (a) cujos editais continham exigências de caráter restritivo na fase de habilitação; (b) cujos editais deixaram de exigir a demonstração da capacitação técnico-operacional das licitantes; e (c) nas quais se constatou ter havido restrição à publicidade dos certames, bem como habilitação de licitantes que não atendiam os requisitos editalícios e indícios robustos de simulação.
4.10.	Para as empresas Construtora Aurora Eireli - EPP e Apoio Construtora Ltda. - ME, tem-se que a responsabilização se deu por ter concorrido para fraudar os certames licitatórios promovidos pelo município de Paranhos/MS, mediante ação combinada com os agentes públicos responsáveis pela gestão dos recursos que as financiavam, consubstanciada na prática de atos capazes de restringir o caráter competitivo dos certames e de promover o direcionamento das contratações.
PROPOSTA DE ENCAMINHAMENTO
5.		Ante todo o exposto e com base na análise precedida e na conclusão retro, propõe-se ao Tribunal que, no mérito:
5.1.	considere revéis o Sr. Júlio César de Souza (CPF XXX.428.061-XX) , ex-prefeito do município de Paranhos/MS, e as empresas Construtora Aurora Eireli - EPP (CNPJ 22.889.270/0001-38) e Apoio Construtora Ltda. - ME. (CNPJ 17.213.324/0001-00) e, nos termos do art. 12, § 3º, da Lei 8.443/1992, dê continuidade ao processo;
5.2.	acate as razões de justificativa apresentadas pelo Sr. José Conceição Lopes (CPF XXX.777.901-XX) , ex-membro da CPL do município de Paranhos/MS (subitem 3.4 da presente instrução) ;
5.3.	acate parcialmente as razões de justificativa apresentadas pelo Sr. Fernando José Baraúna Recalde (CPF XXX.054.791-XX) , ex-assessor jurídico do município de Paranhos/MS (subitem 3.2 da presente instrução) ;
5.4.	rejeite as razões de justificativa apresentadas pelos Srs. Juliano Ledesma Fernandes (CPF XXX.986.471-XX) , ex-presidente e membro da CPL do município de Paranhos/MS, e Caio Cezar Pedrollo Machado (CPF XXX.988.941-XX) , ex-assessor jurídico do município de Paranhos/MS, e pelas Sras. Rosimeire Carvaes Bitencourt Barreto (CPF XXX.751.461-XX) , ex-presidente da CPL do município de Paranhos/MS, e Ana Caroline Machado de Oliveira (CPF XXX.467.041-XX) , ex-membro da CPL do município de Paranhos/MS (subitens 3.1, 3.3, 3.5 e 3.6 da presente instrução) ;
5.5.	aplique individualmente aos Srs. Juliano Ledesma Fernandes (CPF XXX.986.471-XX) , ex-presidente e ex-membro da CPL do município de Paranhos/MS, Fernando José Baraúna Recalde (CPF XXX.054.791-XX) , ex-assessor jurídico do município de Paranhos/MS, Caio Cezar Pedrollo Machado (CPF XXX.988.941-XX) , ex-assessor jurídico do município de Paranhos/MS e Júlio César de Souza (CPF XXX.428.061-XX) , ex-prefeito do município de Paranhos/MS; às Sras. Rosimeire Carvaes Bitencourt Barreto (CPF XXX.751.461-XX) , ex-presidente da CPL do município de Paranhos/MS, e Ana Caroline Machado de Oliveira (CPF XXX.467.041-XX) , ex-membro da CPL do município de Paranhos/MS; e às empresas Construtora Aurora Eireli - EPP (CNPJ 22.889.270/0001-38) e Apoio Construtora Ltda. - ME. (CNPJ 17.213.324/0001-00) , a multa prevista no art. 58, inciso II, da Lei 8.443/1992, fixando-lhes o prazo de quinze dias, a contar das notificações, para que comprovem, perante o Tribunal (art. 214, inciso III, alínea "a", do Regimento Interno/TCU) , o recolhimento das dívidas ao Tesouro Nacional, atualizadas monetariamente desde a data do acórdão até a do efetivo recolhimento, se forem pagas após o vencimento, na forma da legislação em vigor (subitens 3.1, 3.2, 3.3, 3.5, 3.6 e 4.3 desta instrução) ;
5.6.	autorize, desde logo, nos termos do art. 28, inciso II, da Lei 8.443/1992, a cobrança judicial das dívidas, acrescidas dos encargos legais devidos, caso não atendidas as notificações, na forma da legislação em vigor;
5.7.	autorize, desde logo, o parcelamento da dívida em até trinta e seis parcelas mensais e consecutivas, caso solicitado, nos termos do art. 26 da Lei 8.443/1992, c/c o art. 217 do Regimento Interno, fixando-se o vencimento da primeira parcela em quinze dias, a contar do recebimento da notificação, e as demais a cada trinta dias, devendo incidir sobre cada parcela, atualizada monetariamente, os encargos legais devidos, na forma prevista na legislação em vigor;
5.8.	dê ciência do acórdão que vier a ser proferido, assim como do relatório e do voto que o fundamentarem, à Prefeitura Municipal de Paranhos/MS, ao Ministério do Desenvolvimento Regional, à Fundação Nacional de Saúde e ao Fundo Nacional de Saúde.

Sebastiao Coelho de Souza (12.140/OAB-MS), Fernando Jose Barauna Recalde (10.493/OAB-MS) e Marcos Tsuneo Shimizu (39.086/OAB-BA).

Não atuou.

AUDITORIA. INDÍCIOS DE FRAUDE EM CONTRATAÇÕES E NA EXECUÇÃO DE OBRAS REALIZADAS PELO MUNICÍPIO DE PARANHOS/MS COM RECURSOS FEDERAIS. CONDUTAS IRREGULARES DE DIVERSOS GESTORES. AUDIÊNCIAS. MULTAS.

RELATÓRIO DE AUDITORIA (RA)

Secretaria de Controle Externo da Saúde (SecexSaude).

Trata-se de auditoria que compõe conjunto de fiscalizações para verificar a regularidade da execução de obras financiadas por recursos federais em municípios do Estado de Mato Grosso do Sul. Na presente auditoria, realizada no município de Paranhos/MS, foram identificados indícios de irregularidade nas seguintes obras:
implantação de melhorias sanitárias domiciliares, financiadas com recursos provenientes da Fundação Nacional de Saúde (Funasa) ;
construção e ampliação de Unidades Básicas de Saúde (UBS) , financiadas com recursos oriundos do Programa de Requalificação de Unidades Básicas de Saúde ("Requalifica UBS") ; e 
recapeamento e pavimentação asfáltica de ruas, financiado pelo Ministério das Cidades.
Ao apreciar o relatório de fiscalização, por meio do Acórdão 2743/2018-TCU-Plenário, este Tribunal converteu o presente processo em tomada de contas especial, desconsiderou a personalidade jurídica das empresas envolvidas, autorizou a audiência de diversos responsáveis e a constituição de três apartados, para realizar citações de acordo com o cofre credor dos eventuais débitos a serem ressarcidos. 
No presente momento processual analiso as razões de justificativa apresentadas em resposta às audiências.
A audiência de Júlio César de Souza, ex-prefeito de Paranhos/MS, foi promovida por este ter homologado o resultado das tomadas de preços 3/2015, 4/2015, 5/2015, 6/2015 e 3/2016, em que houve restrição à publicidade dos certames e habilitação de licitantes que não atendiam aos requisitos dos editais, os quais deixaram de exigir a demonstração da capacitação técnico-operacional das licitantes e continham as seguintes exigências de caráter restritivo à competição:
visita técnica aos locais das obras sem a devida demonstração de que isso era imprescindível ao cumprimento adequado das obrigações contratuais, e sem que o edital previsse a possibilidade de substituição do atestado de visita técnica por declaração do responsável técnico de que possuía pleno conhecimento do objeto;
exigência de que tal vistoria fosse realizada, necessariamente, pelo profissional indicado como responsável técnico pelas licitantes;
exigência, para licitantes sediadas em outras unidades da federação, de apresentação de "visto" do conselho de fiscalização profissional local nas certidões de registro dos conselhos das unidades de origem;
exigência de comprovação de capital social mínimo integralizado, em desacordo ao disposto no art. 31, § 2°, da Lei 8.666/93;
Embora tenha sido devidamente notificado para apresentar razões de justificativa (aviso de recebimento à peça 148) , este responsável não compareceu aos autos.
Juliano Ledesma Fernandes, ex-presidente e ex-membro da CPL, foi ouvido em audiência por: 
restringir a publicidade das tomadas de preços 3/2015, 4/2015, 5/2015 e 6/2015, uma vez que não foi demonstrada a publicação dos avisos relativos àquelas em jornal diário de grande circulação no Estado;
habilitar a empresa Apoio Construtora, nas tomadas de preços 3/2015 e 5/2015, sem demonstração de que a licitante tenha vistoriado o local de execução das obras; 
habilitar a Construtora Aurora na tomada de preços 3/2016 sem a demonstração de que a licitante tenha vistoriado o local de execução das obras, o que deveria ser feito pelo responsável técnico da empresa, como previsto pelo instrumento convocatório.
Em suas razões de justificativa (peça 164) , o responsável afirma que jamais praticou ato que configure prática desastrosa ou irregular, que nunca restringiu a publicidade de atos em jornal de grande circulação e que não habilitou empresa em procedimento de licitação sem a devida vistoria ao local da execução das obras.
Argumenta que os subitens "i" e "ii" do item "c" de sua audiência estão em confronto, uma vez que no primeiro foi afirmado que a licitante não teria vistoriado o local da obra, enquanto no segundo foi informado que a vistoria teria sido realizada pelo administrador da pessoa jurídica. Quanto a esses itens, o responsável conclui que foi verificada a visita ao local da obra.
Rosimeire Carvaes Bitencourt Barreto, ex-presidente da CPL, foi ouvida em audiência por restringir a publicidade da tomada de preços 3/2016, uma vez não ter sido demonstrada a publicação do aviso da licitação em jornal diário de grande circulação no estado, e pela habilitação da empresa Construtora Aurora, por ocasião do julgamento da tomada de preços 3/2016, sem a demonstração de que a licitante tenha vistoriado o local de execução das obras, o que deveria ser feito pelo responsável técnico da empresa, segundo o instrumento convocatório.
Em sua defesa (peça 169) , alega preliminarmente que não pode ser responsabilizada por atos que não deu causa, posto que não era presidente da CPL no período em que foi processada a tomada de preços 3/2016, como comprova o Decreto 1, de 7/1/2015, que dispôs sobre a nomeação dos membros dessa comissão.
Afirma ainda que consta nos autos a publicação de todos os atos da tomada de preços 3/2016 em jornal de grande circulação do Estado, que houve a vistoria no local da obra e que esta foi realizada por responsável técnico da empresa. 
Ana Caroline Machado de Oliveira, ex-membro da CPL, foi ouvida em audiência pela habilitação da empresa Construtora Aurora, por ocasião do julgamento da tomada de preços 3/2016, sem a demonstração de que a licitante tenha vistoriado o local de execução das obras, o que deveria ser feito pelo responsável técnico da empresa.
À peça 166, argumenta que os subitens "a" e "b" do item "ii" de sua audiência estão em confronto, visto que por meio do primeiro foi afirmado que a licitante não teria vistoriado o local da obra, enquanto por meio do segundo foi informado que a vistoria teria sido realizada pelo administrador da pessoa jurídica. Afirma ainda que foi verificada a vistoria ao local da obra.
José Conceição Lopes, ex-membro da CPL, foi ouvido em audiência por habilitar a empresa Apoio Construtora, por ocasião do julgamento da tomada de preços 3/2015, sem a demonstração de que a licitante tenha vistoriado o local de execução das obras.
Em sua defesa (peça 135) , o responsável afirma que a assinatura na ata de recebimento e abertura dos envelopes de habilitação e propostas da tomada de preços 3/2015 não é sua. Para provar isso, anexou procuração (peça 135, p. 9) e a sua Carteira Nacional de Habilitação (CNH, à peça 135, p. 10) . 
Fernando José Baraúna Recalde e Caio Cezar Pedrollo Machado, ex-assessores jurídicos do Município, foram ouvidos em audiência por aprovarem minutas de editais de licitações (3/2015, 6/2015 e 3/2016 aprovadas pelo primeiro; 4/2015 e 5/2015 pelo segundo) , que continham as exigências de caráter restritivo descritas supra, em afronta à Lei 8.666/1993 e à jurisprudência deste Tribunal.
Em sua defesa, Fernando José Baraúna Recalde afirma que sua assinatura não consta do parecer jurídico referente à tomada de preços 6/2015 (peça 151) . 
Quanto aos outros processos, os dois responsáveis apresentaram defesa conjunta (peças 151 a 157) , buscando justificar irregularidades idênticas, mas cometidas em editais distintos. 
Alegam que as visitas técnicas aos locais das obras eram necessárias, pois era importante que os futuros contratantes conhecessem os locais das obras, as condições de trabalho e a deficiência de material humano e de material de construção, insumos, bem como as condições das estradas rurais e os constantes conflitos de terra, a fim de evitar futuras paralisações, considerando que o Município de Paranhos é isolado.
Apresentam excertos de acórdãos do TCU e do TRF da 4ª Região, cujo entendimento é no sentido de considerar exigível a previsão, nas minutas dos editais, de realização de visita técnica à obra, e argumentam que as minutas de editais requeriam a vistoria técnica pelo técnico responsável porque este profissional é o único que pode mensurar com segurança os valores e a complexidade das obras. 
 Afirmam ainda que essa exigência não impediu a ampla concorrência, pois as obras de engenharia no Município não atraem grandes empreiteiras, e que as empresas "que tomaram conhecimento não compareceram por não ser lucrativo, pois nenhum interessado contestou ou impugnou as exigências de vistoria técnica".
Asseveram que as minutas de editais seguiram a recomendação da Resolução 413/1997 do Conselho Federal de Engenharia, Arquitetura e Agronomia (Confea) , especialmente no que preveem os arts. 1º, inciso II, § 2º, 2º, caput, e 4º, inciso II, que há contradição entre tal resolução e a jurisprudência do TCU e que nenhum participante ou interessado questionou tal exigência.
Alegam que a exigência de comprovação de capital mínimo integralizado na fase de habilitação se deu a fim de "evitar que supostos concorrentes aumentassem ou estipulassem capital social fictício, cumprindo a exigência editalícia e posteriormente a Administração Pública Municipal não teria como assegurar eventuais prejuízos".
Finalmente, argumentam que a parcela subscrita, mas não realizada, do capital social, não integra efetivamente os bens da sociedade, que não pode ser tratada como patrimônio desta para efeitos de comprovação da sua real capacidade econômico-financeira, especialmente para fins de habilitação da empresa em licitação; e que o procedimento adotado buscou minimizar os riscos de que aventureiros, sem "disponibilidade patrimonial e compromisso com a ordem jurídica", viessem a comprometer a efetividade do serviço público e da economia do Município de Paranhos/MS.
A audiência das construtoras Aurora e Apoio foi promovida por terem estas concorrido para fraudar os certames licitatórios promovidos pelo município de Paranhos/MS, mediante ação combinada com os agentes públicos responsáveis pela gestão dos recursos que as financiavam, consubstanciada na prática de atos capazes de restringir o caráter competitivo dos certames e de promover o direcionamento das contratações.
A partir do insucesso na localização da Construtora Aurora e de seu responsável legal, sua audiência foi realizada via edital (peças 140 a 142) . Já a empresa Apoio Construtora foi devidamente notificada, como demonstra o aviso de recebimento à peça 161. Entretanto, essas empresas não compareceram aos autos.
A unidade técnica (peças 171 e 172) propõe considerar revéis Júlio César de Souza, bem como as construtoras Apoio e Aurora. Propõe acolher as razões de justificativa (a) de José Conceição Lopes, por verificar que a assinatura na ata de recebimento e abertura dos envelopes de habilitação e propostas da tomada de preços 3/2015 não é sua, e (b) de Fernando José Baraúna Recalde, apenas no que toca à responsabilidade pela elaboração do parecer jurídico referente à tomada de preços 6/2015, pois sua assinatura não consta daquele documento.
Propõe ainda rejeitar as razões de justificativa de Fernando José Baraúna Recalde quanto à elaboração pelos pareceres jurídicos referentes às tomadas de preços 6/2015 e 3/2016, bem como as dos demais responsáveis, para que lhes seja aplicada a multa individual prevista no art. 58 da Lei 8.443/1992.
Feito breve resumo dos fatos, passo a decidir.
Acolho as razões de justificativa apresentadas por José Conceição Lopes. Os documentos acostados aos autos permitem concluir que a assinatura na ata de recebimento e abertura dos envelopes de habilitação e propostas da tomada de preços 3/2015 não é sua. 
Acolho também as razões de justificativa apresentadas por Fernando José Baraúna Recalde, exclusivamente no que diz respeito à sua ausência de responsabilidade pela elaboração do parecer jurídico referente à tomada de preços 6/2015, pois sua assinatura não consta daquele documento.
Antecipo o acolhimento das análises da unidade técnica como razões de decidir pela rejeição das demais razões de justificativa, pelos motivos que passo a apresentar.
Não devem prosperar os argumentos apresentados por Juliano Ledesma Fernandes. Em primeiro lugar, porque desacompanhados de documentos aptos a comprovar que (i) foi dada a publicidade das tomadas de preço em análise em jornal de grande circulação e que (ii) o representante do município participou da visita de vistoria.
Em segundo lugar, porque não existe contradição entre os subitens "i" e "ii" do item "c" do ofício de sua audiência, como quer fazer crer o responsável, ao alegar que o primeiro subitem menciona que a licitante não teria vistoriado o local da obra enquanto o segundo menciona que a vistoria teria sido realizada pelo administrador da pessoa jurídica.
A audiência ocorreu porque não houve a vistoria ao local de execução das obras da maneira exigida pelo instrumento convocatório, tendo em vista a ausência de assinatura do representante do município no termo que a documenta para fins de habilitação e porque, por parte da empresa, a assinatura é de seu administrador, e não do responsável técnico, como previa aquele instrumento. Esta é a maneira correta de interpretar o texto da audiência, transcrito a seguir:
c)	habilitar a empresa Construtora Aurora Eireli EPP, por ocasião do julgamento da Tomada de Preços 3/2016:
i.	sem que houvesse sido demonstrado que a licitante teria vistoriado o local de execução das obras, tal como exigido no respectivo instrumento convocatório, devido à ausência de assinatura do representante do município, Antônio Elson Santana dos Santos, no termo de vistoria apresentado, em desacordo ao princípio da vinculação ao instrumento convocatório, previsto no art. 3°, caput, e no art. 41, caput, da Lei 8.666/93;
ii.	sem que houvesse sido atendido o requisito previsto no subitem 4.6 do edital, o qual exigia que a vistoria ao local dos serviços fosse realizada por intermédio do responsável técnico das licitantes, circunstância inobservada no caso concreto, pois o termo de vistoria apresentado no certame indica que a vistoria teria sido realizada pelo administrador da pessoa jurídica, em desacordo ao princípio da vinculação ao instrumento convocatório, previsto no art. 3°, caput, e no art. 41, caput, da Lei 8.666/93.
É improcedente o argumento de Rosimeire Carvaes Bitencourt Barreto, de que não pode ser responsabilizada por atos que não deu causa, posto que não era presidente da CPL no período em que foi processada a tomada de preços 3/2016, com base no disposto pelo Decreto 1, de 7/1/2015. 
Isso porque a responsável foi nomeada para tal função por outro decreto, o 17, de 16/3/2016 e aquela tomada ocorreu em data posterior a este. Tanto é assim que é sua a assinatura, na condição de presidente da CPL, na ata de recebimento e abertura dos envelopes de habilitação e de propostas, a qual registra que a sessão para tal ocorreu no dia 10/6/2016 (peça 70, p. 267-269) .
Contrariamente ao que alega a responsável, não constam nos autos documentos aptos a comprovar que foi dada publicidade das tomadas de preço em análise em jornal de grande circulação, nem que houve a vistoria no local da obra, tampouco que esta foi realizada por responsável técnico da empresa. 
Como não foram juntados novos documentos capazes de comprovar suas afirmações, não é possível aceita-las. Finalmente, os documentos presentes nos autos demonstram que a assinatura no termo de vistoria é de Paulo Barbosa Araújo, administrador da Construtora Aurora.
São improcedentes os argumentos de Ana Caroline Machado de Oliveira quanto à alegada contradição entre os subitens "a" e "b" do item "ii" de sua audiência. Trata-se da mesma situação descrita em análise supra. A audiência ocorreu porque não houve a vistoria ao local de execução das obras da maneira exigida pelo instrumento convocatório, tendo em vista a ausência de assinatura do representante do município no termo que a documenta para fins de habilitação e porque, por parte da empresa, a assinatura é de seu administrador, e não do responsável técnico, como previa aquele instrumento.
Não merecem prosperar os argumentos apresentados por Fernando José Baraúna Recalde e Caio Cezar Pedrollo Machado quanto à imprescindibilidade da exigência de visita técnica aos locais das obras, na fase de habilitação das tomadas de preços 3/2015 e 3/2016.
A jurisprudência por eles trazida aos autos, em defesa conjunta (peça 151, p. 6-8) , aponta em sentido contrário à sua tese, pois, nos processos licitatórios em análise, não foi demonstrado que tal visita era imprescindível ao cumprimento adequado das obrigações contratuais. Além disso, os editais não previam a possibilidade de:
substituição do atestado de visita técnica por declaração do responsável técnico de que possuía pleno conhecimento do objeto a ser licitado; ou 
visita de vistoria por preposto da licitante ou profissional terceirizado, desde que possuísse conhecimento técnico para tal.
É improcedente a alegação dos responsáveis de que deve prevalecer a Resolução Confea 413/1997, prevendo a possibilidade de visto pelo Conselho Regional de Engenharia e Agronomia (Crea) . É pacífica a jurisprudência deste Tribunal, no sentido de que a exigência do visto do Crea do local onde a obra será executada é condição necessária somente para a contratação, e não na fase de habilitação
Tanto é assim que há entendimento sumulado neste Tribunal no sentido de que é vedada a inclusão de exigências de habilitação cujo atendimento resulte em custos desnecessários para os licitantes anteriormente à celebração do contrato (Súmula TCU 272) .
A norma do Confea não legitima a prática de ato contrário à Lei de Licitações. Portanto, está configurada a irregularidade da exigência, restritiva à competitividade dos certames.
 
Finalmente, não devem prosperar os argumentos apresentados pelos responsáveis sobre a necessidade de comprovação de capital mínimo integralizado na fase de habilitação, a fim de evitar que "aventureiros" participassem de certames licitatórios.
O entendimento dado pela jurisprudência do TCU é pela ilegalidade da exigência de comprovação de capital social integralizado para fins de habilitação, por extrapolar os ditames do art. 31, § 2°, da Lei 8.666/1993, que não exige tal medida (entre outros, os acórdãos 1.944/2015, 1.842/2013, 1.533/2011, 113/2009, 2.882/2008 e 170/2007, todos do Plenário deste Tribunal) .
Devidamente citados, Júlio César de Souza e as empresas Construtora Aurora Eireli - EPP e Apoio Construtora Ltda. - ME deixaram de apresentar suas razões de justificativa. Assim, devem ser considerados revéis, dando-se prosseguimento ao processo, de acordo com o art. 12, § 3º, da Lei 8.443/1992.
Ao não apresentar sua defesa, os responsáveis deixaram de produzir prova da regularidade dos atos por eles praticados. Como não há, nos autos elementos que demonstrem sua boa-fé ou a ocorrência de outros excludentes de culpabilidade, aplico apenas a Júlio César de Souza a multa prevista no art. 58 da Lei 8.443. 
Isso porque a jurisprudência deste Tribunal é no sentido de que tal multa tem como objetivo punir desvio de conduta funcional de agentes públicos e de particulares que atuam como gestores de recursos públicos (ente outros, o Acórdão 2183/2016-TCU-Plenário, relatado pelo E. Ministro Vital do Rego, trata da aplicação do inciso II daquele artigo, enquanto o Acórdão 1404/2015-TCU-Primeira Câmara, de minha relatoria, trata do inciso I) . Assim, não é aplicável a empresas licitantes ou contratadas por órgão ou entidade pública, uma vez que estas não praticam atos de gestão.
Feitas essas considerações, voto por que o Tribunal acolha a minuta de acórdão que ora submeto à deliberação do colegiado.
TCU, Sala das Sessões Ministro Luciano Brandão Alves de Souza, em 27 de maio de 2020.
WALTON ALENCAR RODRIGUES 
Relator